【裁判字號】    95,訴,224
【裁判日期】    950524
【裁判案由】    業務過失致死
【裁判全文】
臺灣桃園地方法院刑事判決               95年度訴字第224號
公  訴  人  臺灣桃園地方法院檢察署檢察官
被      告  戊○○
選任辯護人  楊貴森律師
被      告  丁○○
            甲○○
上列被告等因業務過失致死等案件，經檢察官提起公訴（94年度
偵字第18906 號），本院判決如下：
    主  文
甲○○從事業務之人，因業務上之過失致人於死，處有期徒刑肆
月，如易科罰金，以佰元折算壹日。
戊○○、丁○○無罪。
    事  實
一、甲○○係「外邦開發工程有限公司」、「帷邦企業有限公司
    」兩家公司之實際經營負責人（以下分別簡稱為外邦公司、
    帷邦公司），其以外邦公司名義，向「宏陞股份有限公司」
    （下簡稱宏陞公司）承攬該公司向「聯成鋼鐵股份有限公司
    」（下簡稱聯成公司）承包之「煉鋼廠烤漆板覆蓋施工工程
    」，為從事上開業務之人，並係勞工安全衛生法第二條第二
    項所稱之雇主。民國九十三年九月十九日上午，甲○○指派
    帷邦公司名下之員工吳佳炫，與丙○○、古東明、黃旭民等
    人，至聯成公司位於桃園縣新屋鄉○○路九九六號之廠房，
    在該處廠房之鐵皮屋頂鋪設烤漆浪板時，原應注意雇主對防
    止有墜落、崩塌等之虞之作業場所引起之危害，應有符合標
    準之必要安全衛生設備，且對勞工於石綿板、鐵皮板、瓦、
    木板、茅草、塑膠等材料構築之屋頂從事作業時，為防止勞
    工踏穿屋頂墜落，應於屋架上設置適當強度且寬度在三十公
    分以上之踏板或裝設安全護網，而依其智識、經驗及能力，
    亦無不能注意之情事，竟仍疏於注意上揭規定，僅在該處屋
    架上鋪設寬約二十三公分，厚約三公分，僅可容身之踏板，
    即任令吳佳炫及其他勞工在上處屋頂高處，由古東明、黃旭
    民負責上下搬運烤漆浪板，吳佳炫、丙○○則負責鑽孔，鎖
    螺絲，固定烤漆浪板等工作。當日上午十一時四十分許，吳
    佳炫與丙○○等勞工在上處屋頂工作時，吳佳炫先係因不詳
    原因，自行解開安全帶後，再因試圖接手黃旭民、古東明搬
    運上來之烤漆浪板，而誤踩該處未鋪設踏板之屋頂採光板，
    適該處採光板亦因久曬曝日，無力負重以致破裂，吳佳炫因
    此踏穿屋頂墜落地面，受有頭部外傷、顱內出血等傷害，經
    送醫急救後，仍於九十三年九月十九日下午一時許不治死亡
    。
二、案經吳佳炫之父乙○○告訴，及臺灣桃園地方法院檢察署檢
    察官據報相驗後，自動檢舉偵查起訴。
    理  由
壹、有罪部分：
一、訊據被告甲○○除辯稱：我們確實有在現場鋪設踏板，也有
    實施勞工安全訓練，一切作業都合乎勞工安全衛生法的規定
    ，是吳佳炫自己拿掉安全帶，沒有注意相關安全規定，而發
    生意外，我沒有過失云云外，就其餘事實均坦承不諱。經查
    ：
（一）被告甲○○係外邦公司與帷邦公司之實際經營負責人，其
      以外邦公司名義，向宏陞公司承攬該公司向聯成公司承包
      之「煉鋼廠烤漆板覆蓋施工工程」，而於九十三年九月十
      九日上午，指派惟邦公司名下之員工吳佳炫，與丙○○、
      古東明、黃旭民等人，至聯成公司位於桃園縣新屋鄉○○
      路九九六號之廠房鐵皮屋頂，鋪設烤漆浪板，嗣於當日上
      午十一時四十分許，吳佳炫先係因不詳原因，自行解開安
      全帶後，再因試圖接手黃旭民、古東明搬運上來之烤漆浪
      板，而誤踩該處未鋪設踏板之屋頂採光板，致採光板破裂
      ，吳佳炫因此摔落地面，受有頭部外傷、顱內出血等傷害
      ，經送醫急救後，仍於九十三年九月十九日下午一時許不
      治死亡等事實，業經被告甲○○自承屬實，核與證人丙○○在本院審理時證述其目睹現場意外發生之經過相符（本
      院九十五年五月十日審理筆錄），此外，並有事故現場照
      片四張（相驗卷第十五頁），行政院勞工委員會北區勞動
      檢查所九十四年三月十一日勞北檢營字第０九四一００二
      五一八號函暨所附檢查報告書、照片各一份（相驗卷第三
      十七頁至第四十九頁反面），宏陞公司出具給聯成公司之
      估價單、承攬商安全衛生承諾書、外邦公司與宏陞公司簽
      訂之承攬契約書各一份（相驗卷第五十四頁至第五十九頁
      ）附卷可稽。又吳佳炫因上開事件受傷死亡之事實，亦經
      臺灣桃園地方法院檢察署檢察官督同檢驗員到場相驗屬實
      ，製有相驗筆錄、驗斷書、相驗屍體證明書，及吳佳炫死
      亡照片九張在卷可考（相驗卷第十八頁、第二十三頁、第
      二十五頁至第三十頁、第三十三頁至第三十五頁）。
（二）查被告甲○○長久擔任帷邦公司、外邦公司之實際經營負
      責人，並承攬本件烤漆板覆蓋施工工程，僱用吳家炫等勞
      工工作，其自係從事上開業務之人，並係勞工安全衛生法
      第二條第二項所稱之雇主。再按，「雇主對左列事項應有
      符合標準之必要安全衛生設備：‧‧‧五、防止墜落、崩
      塌等之虞之作業場所所引起之危害」、「雇主對勞工於石
      綿板、鐵皮板、瓦、木板、茅草、塑膠等材料構築之屋頂
      從事作業時，為防止勞工踏穿墜落，應於屋架上設置適當
      強度且寬度在三十公分以上之踏板或裝設安全網」，勞工
      安全衛生法第五條第一項第五款、勞工安全衛生設施規則
      第二百二十七條分別定有明文。被告甲○○承攬本案業務
      ，僱請勞工吳佳炫等人，在上處屋頂高處鋪設烤漆浪板，
      自應遵守上揭規定，注意工作安全，以避免危險發生，而
      被告甲○○為民國○○○年○月○日生，事發時為五十九
      歲，且長期擔任惟邦公司、外邦公司之實際經營負責人，
      熟諳相關作業程序及規定，依其智識、經驗及能力，亦無
      不能注意之情事，然被告甲○○仍疏於注意上揭規定，僅
      在該處屋架上鋪設寬約二十三公分，厚約三公分之踏板，
      即任令吳佳炫及其他勞工，在上處屋頂高處工作，以致吳
      佳炫在試圖接手古東明、黃旭民搬運烤漆浪板時，不慎踏
      穿未鋪設踏板之屋頂採光板處，而墜落地面死亡，被告甲○○顯有違反上揭規定之過失。吳佳炫之死亡與被告甲○○上開過失間，並有因果關係。
（三）被告甲○○雖辯稱略以：伊作業均合乎勞工安全衛生法相
      關規定，本件係因吳佳炫自行拿掉安全帶，未注意安全所
      致，伊沒有過失云云，並提出踏板樣本為證（經實際丈量
      寬度、厚度後發還，見本院九十五年五月十日審理筆錄）
      。惟查，本件依被告甲○○自行提出之踏板樣本顯示，事
      故現場所鋪設之踏板寬不過二十三公分，厚約三公分，顯
      未符合前引勞工安全衛生設施規則所規定之三十公分以上
      踏板寬度，況且，由經驗法則以觀，二十三公分寬度之踏
      板，僅能容一般成年人勉強站立其上，幾無轉身迴旋之餘
      地，更遑論在其上站高伏低，施做工程，是被告甲○○縱
      然在事故屋頂鋪有踏板，亦因安全性不足，而難執為有利
      於其之認定。至於吳佳炫因故自行解開安全帶，且在接手
      古東明、黃旭民搬運烤漆浪板時，未遵守安全規定，誤踩
      未鋪設有踏板之屋頂採光板，致事故發生，固同有過失，
      惟刑法上並無過失相抵原則之適用，故仍難據此解免被告
      甲○○之責，併予敘明。
（四）綜上，本件事證明確，被告甲○○所辯無非卸責之詞，不
      足採信，其犯行已堪認定，應依法論科。
二、按「雇主對左列事項應有符合標準之必要安全衛生設備：‧
    ‧‧五、防止墜落、崩塌等之虞之作業場所所引起之危害」
    ，勞工安全衛生法第五條第一項第五款定有明文，被告甲○○違反上揭規定，致生吳佳炫死亡之職業災害，應依同法第
    三十一條第一項規定處罰。核被告甲○○所為，係犯刑法第
    二百七十六條第二項之業務過失致死罪，及勞工安全衛生法
    第三十一條第一項之罪。被告以一行為同時觸犯上開二罪名
    ，係想像競合犯，應依刑法第五十五條規定，從一重之業務
    過失致死罪處斷。起訴書雖未敘及被告犯有勞工安全衛生法
    第三十一條第一項之罪，惟此部分事實及罪名業經蒞庭實行
    公訴之檢察官當庭補正，且與業務過失致死部分，具有想像
    競合犯之裁判上一罪關係，為起訴效力所及，基於審判不可
    分原則，本院自應併予審究。爰審酌被告甲○○身為雇主，
    理應妥善注意員工安全，避免職業災害發生，卻未能注意，
    以致釀成意外，吳佳炫因而死亡，且被告甲○○不當調用吳
    佳炫從事上開工作，致吳佳炫之死亡不能以職業災害理賠，
    影響受益人之權益至鉅，此有行政院勞工保險局九十三年十
    月二十六日保給命字第０九三一０二五九二二０號函在卷可
    稽（相驗卷第七十一頁），被告甲○○事後亦未坦承犯行，
    原不宜輕縱，惟念其已賠償吳佳炫之父乙○○新台幣一百五
    十萬元，有和解書一份及支票四張在卷可考（相驗卷第七十
    七頁至第七十九頁），且被害人吳佳炫擅自解開安全索工作
    ，對事故發生亦有相當疏失，及被告甲○○之犯後態度等一
    切情狀，量處如主文第一項所示之刑，並諭知易科罰金之折
    算標準，以示懲儆。
貳、無罪部分：
一、公訴意旨另以：被告戊○○係聯成公司之實際負責人，被告
    丁○○係宏陞公司之實際負責人，宏陞公司向聯成公司承攬
    本件烤漆板覆蓋施工工程後，再轉包予外邦公司。被告戊○○原應注意作業地點係在屋頂，依勞工安全衛生設施規則第
    二百二十七條規定，為防止勞工踏穿墜落，應於屋架上設置
    適當強度且寬度在三十公分以上之踏板或裝設安全網，並將
    上開注意事項告知宏陞公司，被告丁○○原亦應注意上揭安
    全規定，並轉知外邦公司，然其二人均疏於注意，未善盡上
    開告知義務，即任令外邦公司之負責人即被告甲○○，指派
    勞工吳佳炫等人於九十三年九月十九日上午前往工作。嗣於
    當日上午十一時四十分許，吳佳炫果然因不慎誤踩該處未鋪
    設踏板之屋頂採光板，致踏穿屋頂墜落地面，受有頭部外傷
    、顱內出血等傷害，經送醫急救後不治死亡，因認被告戊○○、丁○○所為，均涉犯刑法第二百七十六條第二項之業務
    過失致死罪嫌。
二、訊據被告戊○○、丁○○固均坦承分別擔任聯成公司、宏陞
    公司之實際負責人，被告戊○○將聯成公司之烤漆板覆蓋工
    程，發包予宏陞公司後，再由被告丁○○轉包予外邦公司，
    嗣於上開時間、地點，外邦公司之負責人甲○○指派勞工吳
    佳炫前來工作時，因吳佳炫誤踩踏穿屋頂採光板，而失手由
    高約二十一公尺之屋頂墜落死亡等事實不諱，惟均堅決否認
    有何業務過失致死犯行。被告戊○○辯稱：伊將工程發包給
    宏陞公司，在合約書內已經寫清楚，也有要求工人注意安全
    ，至於在屋架架設踏板、安全護網，係承包商應注意之事項
    ，與伊無關，案發時，伊也不在現場等語。被告丁○○辯稱
    ：伊已經將工程轉包給外邦公司，也有在合約書要求包商應
    注意相關之安全措施，至於安全措施如何設置，應屬承包商
    外邦公司的責任等語。
三、按犯罪事實應依證據認定之，無證據不得認定犯罪事實，刑
    事訴訟法第一百五十四條第二項定有明文。經查，公訴意旨
    認被告戊○○、丁○○涉有上揭業務過失致死罪嫌，無非係
    以吳佳炫確實因施做本件工程，不慎自聯成公司屋頂施工處
    墜落死亡，而現場並未依勞工安全衛生相關法規，設有適當
    強度，寬度在三十公分以上之踏板或安全護網，及被告戊○○、丁○○均未注意並告知下手承包商上開安全規定，為其
    論據。惟查：
（一）被告戊○○係聯成公司之實際負責人，被告丁○○則係宏
      陞公司之實際負責人，被告戊○○將聯成公司之「煉鋼廠
      烤漆板覆蓋施工工程」發包予宏陞公司後，再由被告丁○○以宏陞公司名義，將上開工程轉包予外邦公司，外邦公
      司之負責人即被告甲○○，遂於九十三年九月十九日上午
      ，指派吳佳炫等勞工，至聯成公司位於桃園縣新屋鄉○○
      路九九六號之廠房鐵皮屋頂，鋪設烤漆浪板，嗣於當日上
      午十一時四十分許，吳佳炫在聯成公司屋頂高處工作時，
      因試圖接手勞工黃旭民、古東明搬運上來之烤漆浪板，而
      誤踩該處未鋪設踏板之屋頂採光板，致踏穿屋頂摔落地面
      ，吳佳炫經送醫後，於九十三年九月十九日下午一時許不
      治死亡等事實，已如有罪理由（一）所述，並有宏陞公司
      估價單暨所附承攬商安全衛生承諾書、宏陞公司與外邦公
      司簽立之契約書、甲○○以帷邦公司名義與聯成公司簽立
      之發包工程契約書暨所附承攬商安全衛生承諾書、承攬人
      工作場所環境及危害因素通知書各一份附卷可稽（相驗卷
      第五十四頁至第五十五頁、第八十七頁至第八十九頁、第
      九十頁至第九十五頁）。
（二）被告戊○○所辯：伊有將工安注意事項告知張健雄等語，
      業經被告張健雄在本院審理時，以證人身份證述屬實（本
      院九十五年五月十日審理筆錄），且卷附承攬商安全衛生
      承諾書顯示，聯成公司在將工程發包予宏陞公司時，已告
      知「承攬商除應遵守勞工安全衛生法、勞基法等相關法令
      外，並應嚴格遵守本公司相關規定，負責進行。本公司安
      全衛生工作守則、管理辦法及有關本公司承攬之作業需知
      ，承攬商完全瞭解並督導施工人員遵行。並依勞工安全衛
      生組織應主動實施檢查及作業場所之檢視」等語，其附件
      並註明施工環境係高架作業，潛伏危害因素為墜落、施工
      架倒塌等語，另列舉應備之安全措施為安全帶、索、安全
      帽、良好梯子，施工架確實牢靠固定，施工架頂層每三十
      公分至四十五公分需備護欄，避免墜落等等（與本案無關
      者略，見相驗卷第五十五頁、第五十六頁），與被告戊○○上揭所辯，亦屬相符。是故，被告戊○○所辯：伊有告
      知承包商工安注意事項等語，應可採信。
（三）被告張健雄辯稱：伊有將工安注意事項告知甲○○等語，
      核與宏陞公司與外邦公司簽立之契約書第九條載明：「工
      事進行中一切安全措施及搬運問題概由乙方（即外邦公司
      ）負責，並得派專責人員負責現場施工安全事宜，如工事
      進行中發生人員損傷及其他工程施工損害應由乙方負完全
      責任，並放棄抗告權利」等語相符（相驗卷第五十八頁）
      ，且甲○○以帷邦公司名義與聯成公司簽立之發包工程契
      約書附件「承攬商安全衛生承諾書」、「承攬人工作場所
      環境及危害因素通知書」，亦與上揭被告丁○○出具予聯
      成公司之承諾書及附件相同，明載甲○○施工時應遵守相
      關勞工安全衛生法、勞基法、聯成公司相關規定，並檢查
      作業場所之安全等語，並註明施工環境、潛伏危害因素、
      應備之安全措施等事項，是故，被告張健雄所辯：伊已告
      知甲○○相關之工安注意事項等語，亦可採信。
（四）按「行為人雖非故意，但按其情節應注意，並能注意，而
      不注意者，為過失」，此觀刑法第十四條第一項規定自明
      ，由是可知，若行為人已盡其注意義務，縱然事故發生，
      亦難令行為人負過失之責。經查，本件被告戊○○將上開
      工程發包予宏陞公司，被告丁○○再將該工程轉包予甲○○，而相關之工程契約書、承攬商安全衛生承諾書、承攬
      人工作場所環境及危害因素通知書均載明現場施工係由甲○○負責等語，已見前述，由此，足認被告戊○○、丁○○二人，對防止本件工安意外之注意義務，至多僅止於告
      知施工環境及可能危害，並要求甲○○注意現場之施工安
      全而已。此由勞工安全衛生法第十七條第一、二項分別規
      定：「事業單位以其事業之全部或一部交付承攬時，應於
      事前告知該承攬人有關其事業工作環境、危害因素暨本法
      及有關安全衛生規定應採取之措施」、「承攬人就其承攬
      之全部或一部分交付再承攬時，承攬人亦應依前項規定告
      知再承攬人」，亦可得知。而被告戊○○、丁○○已分別
      以書面告知甲○○聯成公司之施工環境、潛伏危害因素及
      應備之安全措施等注意事項，並要求甲○○施工時應遵守
      相關勞工安全衛生法、勞基法及聯成公司相關規定，檢查
      作業場所之安全，此如前項理由（二）、（三）所述，足
      認被告戊○○、張健雄已善盡渠等之注意義務，依上說明
      ，即難令被告戊○○、張健雄二人，對本件事故負過失之
      責。
（五）公訴人雖引用行政院勞工委員會北區勞動檢查所檢查報告
      ，指稱被告戊○○未具體告知被告丁○○應在屋架上設置
      寬度在三十公分以上之踏板，或裝設安全護網，被告丁○○亦未將上開注意事項告知被告甲○○，均同有過失等語
      ，且前揭勞工安全衛生法第十七條亦規定事業單位將其事
      業之全部或一部交付承攬時，應於事前告知該承攬人該法
      有關安全衛生規定應採取之措施。惟查，勞工安全衛生法
      等相關勞動法規對工安作業之要求，甚為專門、繁瑣，若
      非從事相關業務之人，實難期能熟悉相關作業規定，是則
      ，若事業單位客觀上已盡其所能，告知承攬人相關規定及
      應採取之措施，自不能再苛求事業單位鉅細靡遺，告知承
      攬人所有工安作業之細節規定。以本案而言，如要求被告
      戊○○、丁○○告知甲○○本件作業性質上屬於高架作業
      ，現場有墜落或施工架倒塌之虞，應注意設置安全索、安
      全網或踏板等事項，即屬合理，惟如強求其二人應告知所
      設之踏板至少應有三十公分以上，則不免過苛。是故，公
      訴人此部分指述，尚難採取。
（六）不僅如此，縱認被告戊○○未告知被告丁○○，被告丁○○未告知甲○○應在現場設置寬度三十公分以上之踏板，
      已違反渠等注意義務，然本件再承攬之承包商外邦公司，
      係專業之承包商，自亦熟悉相關之勞工安全衛生法規，縱
      使被告戊○○、丁○○未具體明確告知甲○○上開事項，
      甲○○亦非必然不設置相關之安全設備，以本件而言，甲○○即確實有設置安全帶，並鋪設踏板，僅踏板尚非符合
      法規所定之標準而已，有如前述，且吳佳炫之死亡，實乃
      罩因於甲○○疏於設置符合標準且位置適當之安全踏板，
      再加上吳佳炫自行解開安全索之偶然因素所致，亦即被告
      戊○○、丁○○縱疏未告知上開事項，並非當然即會直接
      導致吳佳炫死亡之原因，自難認二者間有相當因果關係。
      故本件殊難令被告戊○○、丁○○對吳佳炫之死亡負過失
      之責。
（七）綜上，依現有證據，尚難認定被告戊○○、丁○○有何公
      訴意旨所指之犯行，自屬不能證明其二人犯罪，依上說明
      ，自應為其二人無罪之諭知。
據上論斷，應依刑事訴訟法第二百九十九條第一項前段、第三百
零一條第一項，勞工安全衛生法第三十一條第一項，刑法第十一
條前段、第二百七十六條第二項、第五十五條、第四十一條第一
項前段，罰金罰鍰提高標準條例第一條前段、第二條，判決如主
文。
本案經檢察官楊挺宏到庭執行職務。
中    華    民    國    95    年    5     月    24    日
                  刑事第八庭  審判長法  官  曾家貽
                                    法  官  袁雪華
                                    法  官  陳彥宏
以上正本證明與原本無異。
如不服本判決，應於送達後10日內，向本院提出上訴狀。
                                    書記官  翁其良
中    華    民    國    95    年    5     月    26    日
論罪法條：刑法第276條第2項
          勞工安全衛生法第31條第1項
中華民國刑法第276條
(過失致死罪)
因過失致人於死者，處二年以下有期徒刑、拘役或二千元以下罰
金。
從事業務之人，因業務上之過失犯前項之罪者，處五年以下有期
徒刑或拘役，得併科三千元以下罰金。
勞工安全衛生法第31條
違反第 5 條第 1 項或第 8 條第 1 項之規定，致發生第 28 條
第 2 項第 1 款之職業災害者，處 3 年以下有期徒刑﹑拘役或
 科 或併科新台幣15萬元以下罰金。
法人犯前項之罪者，除處罰其負責人外，對該法人亦科以前項之
罰金。


司法院資訊處製作；財團法人民間司法改革基金會備份。
